【裁判字號】    97,簡上,187
【裁判日期】    971020
【裁判案由】    侵權行為損害賠償
【裁判全文】
臺灣高雄地方法院民事判決             97年度簡上字第187號
上訴人即附
帶被上訴人  甲○○
訴訟代理人  丁○○
被上訴人即
附帶上訴人  乙○○
訴訟代理人  丙○○
上列當事人間請求侵權行為損害賠償事件，兩造對於民國97年4
月15日本院鳳山簡易庭97年度鳳簡字第355 號第一審判決分別提
起上訴及附帶上訴，本院於民國97年10月6 日言詞辯論終結，判
決如下：
    主  文
原判決關於命上訴人給付超過新台幣拾肆萬壹仟參佰壹拾玖元，
及自民國九十六年八月八日起至清償日止，按週年利率百分之五
計算之利息部分，暨該部分假執行之宣告及訴訟費用之裁判均廢
棄。
上開廢棄部分，被上訴人在第一審之訴駁回。
上訴人其餘上訴駁回。
原判決關於駁回附帶上訴人後開一項之部分，及該部分訴訟費用
之裁判均廢棄。
附帶被上訴人應再給付附帶上訴人新臺幣壹萬陸仟參佰肆拾參元
，及自民國九十七年九月十七日起至清償日止，按週年利率百分
之五計算之利息。
附帶上訴人其餘附帶上訴駁回。
第一、二審訴訟費用（除附帶上訴部分外）由上訴人負擔三分之
二，餘由被上訴人負擔。附帶上訴之訴訟費用由附帶上訴人負擔
五分之四，餘由附帶被上訴人負擔。
    事實及理由
壹、程序部分：
一、按訴之變更或追加，非經他造同意不得為之，但第255 條第
    1 項第2 款至第6 款情形，不在此限；訴狀送達後，原告不
    得將原訴變更或追加他訴，但減縮應受判決事項之聲明者，
    不在此限，民事訴訟法第446 條第1 項、第255 條第1 項第
    3 款分別定有明文。被上訴人即附帶上訴人乙○○（下稱乙
    ○○）提起附帶上訴於民國97年6 月19日本院準備程序時原
    聲明：原判決不利於乙○○部分廢棄；上開廢棄部分，上訴
    人即附帶被上訴人甲○○（下稱甲○○）應再給付乙○○新
    台幣（下同）275, 531元，及自起訴狀繕本送達之翌日起，
    按年息百分之5 計算之利息。嗣於本院97年9 月16日準備程
    序期日更易其聲明如後述，其更易部分，經核係屬減縮應受
    判決事項之聲明，揆諸首揭規定，於法有據，合先敘明。
二、次按被上訴人於言詞辯論終結前，得為附帶上訴。且附帶上
    訴，雖在被上訴人之上訴期間已滿，亦得為之，民事訴訟法
    第460 條第1 項前段、第2 項分別定有明文。又上開規定於
    簡易程序第一審判決之上訴程序準用之，同法第436 條之1
    第3 項亦有明定。本件乙○○對於第一審判決其敗訴部分提
    起上訴，雖係於上訴期間屆滿後之97年6 月2 日（見本院卷
    第21頁上訴暨答辯狀收文章戳所示日期）始提起之，然揆諸
    前揭規定，仍應予准許。
貳、實體部分：
一、乙○○起訴主張：甲○○於96年2 月14日18時45分許，騎乘
    車牌號碼8GA-232 號重型機車，沿高雄縣鳳山市○○路由東
    往西方向行駛，行經該路段6 號前，疏未注意車前狀況並隨
    時採取必要之安全措施，追撞前方乙○○所騎乘車牌號碼WI
    H-805 號輕型機車，致乙○○受有左脛骨骨折之傷害（下稱
    系爭車禍）。乙○○因甲○○之侵權行為，支出醫療費用72
    ,805 元 、看護費用9 萬元，且需進行第2 次手術，預估需
    支出醫療費用及看護費用共162,805 元，精神上更因此痛苦
    不堪，得請求精神慰撫金15萬元等情。爰依民法侵權行為之
    法律關係，聲明：甲○○應給付475,610 元，及自起訴狀繕
    本送達之翌日起至清償日止，按週年利率5%計算之利息。經
    原審審理結果，准乙○○請求甲○○給付200,079 元，及自
    96年6 月22日起至清償日止，按週年利率百分之5 計算之利
    息部分，而駁回其餘請求。乙○○就其敗訴部分聲明不服，
    提起附帶上訴，除援引原審之主張外，另提出自97年7 月20
    日起至97年7 月23日止，在財團法人長庚紀念醫院（下稱長
    庚醫院）住院之醫療費用收據4 紙共16 ,343 元為憑，並於
    本院減縮訴之聲明為：（一）上訴駁回。（二）原判決關於
    駁回乙○○後開第三項請求部分廢棄。（三）甲○○應再給
    付乙○○86,346元，及自97年9 月17日起至清償日止，按週
    年利率百分之5 計算之利息。
二、甲○○則以：伊就本件交通事故之發生固有過失，惟乙○○
    無照騎乘機車，且於行駛中突然左轉，致甲○○煞車不及而
    發生交通事故，復在機車腳踏墊上放置手提籃，致雙腳須向
    外開展，因而造成損害，故乙○○就系爭車禍之發生應負一
    半之過失責任。又原審酌定之看護費過高，應以1 天1000元
    計算之，且全天看護45天並不合理；另精神慰撫金數額部分
    亦顯屬過高等語，資為抗辯。並於原審聲明：駁回乙○○之
    訴。原審審理結果，准乙○○前揭請求，並駁回其餘請求，
    甲○○因此就其敗訴部分聲明不服，提起本件上訴，除援用
    原審之主張及陳述置辯外，另抗辯乙○○已領到強制汽車責
    任險保險給付58,760元應予扣抵等情，並聲明：（一）原判
    決不利於甲○○部分廢棄。（二）前開廢棄部分，乙○○在
    第一審之訴駁回。（三）乙○○之附帶上訴駁回。
三、兩造不爭執之事項：
（一）甲○○於96年2 月14日18時45分，在高雄縣鳳山市○○路
      6 號前，因疏未注意車前狀況並隨時採取必要之安全措施
      之過失，騎車碰撞前方乙○○所騎乘之機車，致其受有左
      脛骨骨折之傷害。
（二）乙○○因發生上開交通事故，支出醫療費用46425 元，乙
      ○○受傷期間由親人看護。
（三）甲○○之過失傷害犯行，業經本院以96年度交簡字第2208
      號判處有期徒刑3 月，減為有期徒刑1 月又15日，目前上
      訴而由本院以97年度交簡上字第36號審理中（下稱系爭刑
      事案件）。
四、兩造爭執之事項：
（一）乙○○就系爭車禍之發生是否與有過失？過失比例為何？
（二）本件原審判決之看護費、慰撫金之數額是否適當？乙○○
      得請求賠償之數額為何？
五、茲就上開爭點分別論述如下：
（一）乙○○就系爭車禍之發生是否與有過失？過失比例為何？
      甲○○抗辯：乙○○係無駕駛執照而騎車，且在腳踏墊上
      放置物品，違反道路交通安全規則第88條，又係無預警左
      轉，對本件車禍發生與有過失云云，惟為乙○○所否認。
      按乙○○雖自承其未考領駕駛執照即騎乘機車上路，惟查
      甲○○於前揭時地，因疏未注意車前狀況及未保持安全距
      離，自後追撞乙○○騎乘之機車，致生本件交通事故乙情
      ，業據甲○○於系爭刑事案件審理中自承：案發前乙○○
      騎乘機車在伊右前方，2 車相距約3 公尺，乙○○突然左
      轉，與伊之機車車身已呈90度，伊未保持安全距離閃避不
      及，便自後追撞乙○○（見系爭刑事案件本院影卷96年7
      月6 日、96年8 月10日訊問筆錄）等語，核與乙○○指述
      ：甲○○騎車騎得很快，自後追撞伊之情節，其中除乙○
      ○突然轉彎乙節不符外，餘均大致相符，並有道路交通事
      故現場圖等卷證資料附卷可考，已堪認定本件車禍事故之
      發生係由甲○○自後騎乘機車追撞所造成。此外，參以卷
      附現場圖、現場蒐證照片16張及道路交通事故調查報告表
      （一）、（二）分別記載：本件肇事地點係在直路慢車道
      上，並非交叉路口，甲○○機車之刮擦痕集中在擋泥板右
      側及前車身塑膠護板右側；乙○○機車僅在坐墊左側留有
      一道水平方向之擦痕等情以觀，足證事發當時，乙○○並
      無突然90度左轉之必要。況乙○○如確有此舉，兩車勢必
      攔腰對撞，而以當時彼等之行車速度為時速均約40公里以
      觀，兩車之刮擦痕豈可能僅止於此，是乙○○指稱其未突
      然左轉，而係甲○○自後追撞其機車左側，致其失去平衡
      而倒地等語，堪予採信，此參諸本院前開刑事判決亦為相
      同之認定益明。準此，足徵乙○○當時之駕駛行為即難謂
      有何過失可言，自不能責令乙○○就系爭車禍之發生負與
      有過失之責任。
（二）本件原審判決之看護費、慰撫金之數額是否適當？乙○○
      得請求賠償之數額為何？
   1、看護費用部分：經查，乙○○因系爭車禍而受有左脛骨骨
      折之傷害，出院後須專人看護45天乙節，有長庚醫院診斷
      證明書1 份（見附民卷第2 頁）在卷可稽堪予認定，故乙
      ○○於看護期間支出之看護費，即屬其因本件事故而增加
      生活上之需要部分，自得請求甲○○給付。次查，甲○○
      就乙○○主張其係由親屬看護45天，共支出費用9 萬元乙
      節，雖以前揭情詞置辯，惟按親屬照顧被害人之起居，固
      係出於親情，但親屬看護所付出之勞力，並非不能評價為
      金錢；如只因兩者身分關係密切而免除支付義務，此種親
      屬基於身分關係之恩惠，自不能加惠於加害人。故應衡量
      及比照僱用職業護士看護情形，認被害人受有相當看護費
      之損害，得向加害人求償，此有最高法院94年度臺上字第
      1543號判例意旨可資參照。乙○○主張45天看護費，以1
      天2000元計共9 萬元，本院衡量目前一般看護費用收費情
      形，乙○○請求以每日2,000 元計算看護費用，並未逾一
      般行情，尚難認乙○○之主張過高；故其請求甲○○給付
      看護費9 萬元，為有理由，應予准許。
   2、精神慰撫金部分：乙○○因系爭車禍而受有左脛骨骨折之
      傷害，並需做鋼釘固定手術，其精神上應受有相當之恐懼
      痛苦，本院審酌其所受傷勢，前後經2 次住院及手術，手
      術後尚須專人照護45天，確受有精神上相當程度之痛苦與
      折磨。又乙○○學歷為小學肄業，現無業、無收入，名下
      有房屋1 棟；甲○○學歷為高職畢業，職業為臨時工，每
      月收入約1 至2 萬餘元，名下無任何財產等情，此經兩造
      於原審言詞辯論中陳明在卷，並經原審依職權查詢兩造之
      財產歸屬資料，有清單附於原審卷可稽（見原審卷第38-4
      3 頁），暨兩造之身分、地位、經濟狀況及乙○○所受傷
      害程度等一切情狀，認精神慰撫金應以8 萬元為適當，乙
      ○○請求甲○○再給付70,000元之精神慰撫金，尚嫌過高
      。
   3、醫療費部分：乙○○於本院另主張甲○○應給付其因本件
      車禍骨折，手術癒合後自97年7 月20日起至97年7 月23日
      止，在長庚醫院進行移除鋼釘固定手術，住院支出之醫療
      費共16,343元，並提出長庚醫院診斷證明書1 紙、收據4
      紙為憑（見本院卷第55至57頁），此亦為甲○○所不爭執
      ，則乙○○此部分之請求，為有理由，應予准許，加計原
      審判命甲○○應給付30,079元醫療費用部分，此為兩造所
      不爭執，總計乙○○得請求之醫療費用為46,422元（計算
      式：30,079＋16,343＝46,422），於本院得再請求之金額
      為16,343元。
   4、末按「保險人依本法規定所為之保險給付，視為被保險人
      損害賠償金額之一部分；被保險人受賠償請求時，得扣除
      之」，強制汽車責任保險法第32條定有明文。本件乙○○
      在系爭車禍發生後，業於96年8 月8 日由強制汽車責任保
      險人處受領保險給付金額計58,760元乙節，為其所自承，
      並有富邦產物保險公司匯款通知單乙紙在卷可憑（本院卷
      52頁），是乙○○既已向強制汽車責任保險人領取上開保
      險給付，依上開規定，甲○○受賠償請求時自得就此主張
      扣除。
   5、從而，乙○○得請求甲○○賠償之金額總計為 157,662元
      （計算式：46,422 ＋ 90,000 ＋ 80,000 － 58,760 ＝
      157,662 元）。
六、綜上，乙○○依民法第184 條第1 項前段、第193 條第1 項
    及第195 條第1 項侵權行為之法律關係，請求甲○○賠償15
    7, 662元，為有理由，應予准許，逾此範圍之請求，即屬無
    據，應予駁回。原審就超過上開應准許部分（判命甲○○應
    給付乙○○58,760元），因未及審酌乙○○於96年8 月8日
    受領之前揭保險給付部分，而為甲○○逾上開部分之敗訴判
    決，並依職權為假執行之宣告，自有未洽。甲○○上訴意旨
    就此部分指摘原判決不當，求予廢棄改判，為有理由，應予
    准許，爰將原判決此部分廢棄改判如主文第二項所示；原審
    就上開請求有理由，應予准許部分，判命甲○○給付，並無
    不當，甲○○之上訴意旨，亦指摘原判決該部分不當，求予
    廢棄改判，為無理由，應予駁回；又原審就上開乙○○請求
    預估支出之醫療費部分，因未及審酌其嗣後提出之前揭醫療
    費用收據共16,343元及自97年9 月17日起至清償日止之利息
    ，亦有未洽，附帶上訴意旨，指摘原判決該部分不當，求予
    廢棄改判，為有理由，應予准許，故將原判決此部分廢棄改
    判如主文第五項所示；又原審駁回乙○○附帶上訴請求超過
    前開應准許部分，亦屬有據，乙○○之上訴意旨，亦指摘原
    判決該部分不當，求予廢棄改判，為無理由，應予駁回。
七、據上論結，本件甲○○之上訴為一部有理由，一部無理由，
    ，乙○○之附帶上訴為一部有理由，一部無理由，依民事訴
    訟法第第436 條之1 第3 項、第450 條、第449 條第1 項、
    第79條，判決如主文。
中    華    民    國    97    年    10    月    20    日
                  民事第六庭審判長法  官  李昭彥
                                  法  官  賴文珊
                                  法  官  鄭凱文
上為正本係照原本作成。
本件不得上訴。
中    華    民    國    97    年    10    月    20    日
                                  書記官  張家瑜


司法院資訊處製作；財團法人民間司法改革基金會備份。
